【裁判字號】    89,訴,1063
【裁判日期】    890807
【裁判案由】    重利
【裁判全文】
臺灣板橋地方法院刑事判決                        八十九年度訴字第一０六三號
    公  訴  人  臺灣板橋地方法院檢察署檢察官
    被      告  乙○○
右列被告因重利案件，經檢察官提起公訴（八十九年度偵字第一七三二號），本院判
決如左：
    主  文
乙○○共同以乘他人急迫貸以金錢，而取得與原本顯不相當之重利為常業，處有期徒
刑陸月，扣案之門號為0000000000號之行動電話壹枝沒收。
    事  實
一、乙○○與真實姓名年籍不詳自稱鄭先生之成年男子共同基於常業重利之犯意聯絡
    ，自民國八十八年三月五日起至八十九年一月十一日止，共同在不詳地點經營俗
    稱地下錢莊之金錢借貸業務，並於中國時報刊登借貸廣告，而以0000000
    000號之電話為聯絡工具，由鄭先生於八十八年三月五日下午某時，在臺北縣
    新莊市○○街三七巷四弄五號四樓洪麗美（原姓名：甲○○○，於八十八年七月
    十七日更改姓名為洪麗美）之住處，乘洪麗美需錢孔急之際，貸與新臺幣（下同
    ）六萬元，並由洪麗美當場簽發面額為六萬元之本票一張做為質押（即供作借款
    債權之擔保），鄭先生除於借款時預扣第一期十天之利息一萬零八百元（即借款
    六萬元，實付借款四萬九千二百元）外，其第二期起之利息，即以十天為一期，
    每期收取利息一萬零八百元（折合年息即為百分之六百五十七）之方式，由鄭先
    生與乙○○共同或分別經由0000000000號之電話與洪麗美約在臺北縣
    新莊市○○路七一二號ＯＫ便利商店前取息，而由鄭先生與乙○○共同取得與原
    本顯不相當之重利，並均以此為業，賴以維生。嗣洪麗美於付完六期之利息即六
    萬四千八百元後，即向鄭先生表示付不起利息，而由鄭先生同意將利息降為每期
    （十日）九千元（折合年息即為百分之五百四十七．五），並由洪麗美繼續付六
    期之利息即五萬四千元（最後一期為八十八年七月二日），即無力給付，至八十
    九年一月十一日乙○○以電話向洪麗美催討利息，並表示沒錢要叫他公司之小弟
    去討債，洪麗美始於當日十時許向警方報案，而由警方於同日十四時三十分許，
    在臺北縣新莊市○○路七一二號ＯＫ便利商店前，當場查獲依約前來取息之乙○
    ○，並扣得乙○○所有供犯罪所用之門號為0000000000號之行動電話
    一枝及自乙○○身上所起出之本票二張（含上開由洪麗美所簽發面額為六萬元之
    本票及以洪麗美為發票人面額為十二萬元之本票各一張）。
二、案經被害人洪麗美訴由臺北縣警察局新莊分局報請臺灣板橋地方法院檢察署檢察
    官偵查起訴。
    理  由
一、訊據被告乙○○矢口否認有上開常業重利之犯行，辯稱：伊不認識洪麗美所稱之
    鄭先生，洪麗美因與伊常在臺北縣蘆洲市○○路之阿莎力小鋼珠店打小鋼珠輸錢
    ，而陸續向伊借錢約五、六次計六萬元，故由洪麗美簽發本票給伊，當時洪麗美
    誤填面額為十二萬元，乃另行簽發面額為六萬元之本票給伊，我有叫洪麗美來拿
    回十二萬元之本票，但她沒有來拿，伊並未算洪麗美之利息，目前洪麗美尚欠伊
    二萬五千元，伊並非經營地下錢莊云云。
二、惟查，右揭事實，業據告訴人即被害人洪麗美迭於警訊時、偵查中及本院審理時
    指述歷歷，並有被告乙○○所有供犯罪所用之門號為0000000000號之
    行動電話一枝及自被告身上所起出之本票二張（含上開由洪麗美所簽發面額為六
    萬元之本票及以洪麗美為發票人面額為十二萬元之本票各一張）扣案可佐。又上
    開本票二紙，雖均以洪麗美為發票人，但其中面額為十二萬元之本票並非由洪麗
    美所簽發並交付被告，業據洪麗美供明在卷，且經本院就上開面額為十二萬元之
    本票之洪麗美簽名字跡與被告在偵查中及洪麗美本人在本院審理時當庭所製作之
    「洪麗美」簽名字跡，以肉眼比對，認前者與被告及洪麗美本人所為之字跡均不
    符，此有被告在偵查中及洪麗美本人在本院審理時當庭所製作之「洪麗美」簽名
    字跡各一紙在卷足憑，故上開面額為十二萬元之本票自難認係洪麗美所簽發並交
    付被告。再者，被告與洪麗美彼此之間並無任何仇恨，業據被告於本院審理時供
    明在卷，衡情洪麗美當無設詞誣陷被告之理。又本案係被害人洪麗美先報案，再
    約被告至臺北縣新莊市○○路七一二號ＯＫ便利商店前取息，經警依洪麗美所提
    供之消息在該址守候而當場查獲被告，並有被告乙○○所有供犯罪所用之門號為
    0000000000號之行動電話一枝及自被告身上所起出之本票二張（含上
    開由洪麗美所簽發面額為六萬元之本票及以洪麗美為發票人面額為十二萬元之本
    票各一張），其中面額為六萬元之本票，係洪麗美於八十八年三月五日下午某時
    ，在臺北縣新莊市○○街三七巷四弄五號四樓之住處，當場簽發面額為六萬元之
    本票一張交付鄭先生做為質押，亦據洪麗美供明在卷。而被告所辯「洪麗美誤填
    面額為十二萬元，乃另行簽發面額為六萬元之本票給伊，我有叫洪麗美來拿回十
    二萬元之本票，但她沒有來拿」云云，殊與常情有違，且不能證明上開面額為十
    二萬元之本票係洪麗美所簽發並交付被告，業如前述，況被告於偵查中復供稱「
    本票是洪麗美寫好拿給我，我不知何人寫的」等語，前後已互相矛盾，此外，被
    告就其所辯復未能舉證以實其說，是被告空言否認所為之辯解，尚不足採信。事
    證明確，被告之犯行堪以認定。
三、按刑法上所謂常業犯，係指反覆以同種類之行為目的之社會活動之職業性犯罪而
    言，亦即恃犯罪以維生。次按刑法第三百四十五條常業重利罪之成立，若明知社
    會上有因急迫而舉債濟急，及因輕率或無經驗而從事舉債之情形，預定苛刻條件
    ，一俟他人告貸，藉以博取重利為常業者，縱非對於特定人乘機利用，不能謂非
    對於一般人具有犯罪之概括故意，仍應論以本條之罪，最高法院二十七年上字第
    五二○號判例著有明文。又刑法上所規定之常業罪，只須有賴某種犯罪為業之意
    思，而有事實之表現為已足，不以藉該犯罪為唯一生存者為必要，縱令尚有其他
    職業，亦無礙成立常業罪（最高法院七十四年度台上字第六五五一號判決可資參
    照）。被告經營地下錢莊，刊登報紙廣告，以招攬不特定人借貸，利息每十天一
    期，年息（即週年利率）高達百分之六百以上，遠高於民法所規定之最高利率（
    週年利率百分之二十）及時下一般金融機關之放款利息，其利息顯與原本不相當
    ，且恃該重利收入為其維持生活之主要來源之一，足見其有利用不特定人急迫之
    際，而貸以金錢，獲致與原本顯不相當之重利行為為常業，並恃以維生之情形無
    訛。縱被告另以駕駛為業，仍無礙於其成立常業重利罪。
四、核被告所為，係犯刑法第三百四十五條之常業重利罪。被告與鄭先生間，有犯意
    聯絡及行為分擔，為共同正犯。爰審酌被告並無前科，有臺灣高等法院檢察署刑
    案紀錄簡覆表一份在卷足憑，其以乘他人急迫貸以金錢，而取得與原本顯不相當
    之重利為常業，其犯罪之動機、目的、手段、經營地下錢莊之規模、所生之危害
    及被告犯罪後猶飾詞狡辯，不知悔改之態度等一切情狀，量處如主文所示之刑，
    以示懲儆。
五、扣案之門號為0000000000號之行動電話一枝，係被告所有供犯罪所用
    之物，業據其與洪麗美供明在卷，應依刑法第三十八條第一項第二款之規定宣告
    沒收。至扣案之本票二張，其中由洪麗美所簽發面額為六萬元之本票一張，係洪
    麗美交付共同被告鄭先生做為借款之擔保，將來如持以行使票據請求權，仍有可
    能返還被害人；另以洪麗美為發票人面額為十二萬元之本票一張，並非被告所有
    供犯本件重利罪所用或所得之物，其證據業如前述，故均不予宣告沒收，併予
    明。
據上論斷，應依刑事訴訟法第二百九十九條第一項前段，刑法第二十八條、第三百四
十五條、第三十八條第一項第二款，罰金罰鍰提高標準條例第一條前段，判決如主文
。
本案經檢察官張云綺到庭執行職務。
中      華      民      國      八十九      年     八     月     七     日
                                      臺灣板橋地方法院刑事第一庭
                                          法  官  楊  千  儀
右正本證明與原本無異。
如不服本判決應於送達後十日內向本院提出上訴狀。
                                          書記官  王      明
中      華      民      國      八十九      年     八     月    十七    日
附錄本案論罪科刑法條全文：
刑法第三百四十五條
以犯前條之罪為常業者，處五年以下有期徒刑，得併科三千元以下罰金。
（罰金已依罰金罰鍰提高標準條例提高為十倍）


司法院資訊處製作；財團法人民間司法改革基金會備份。
